【裁判字號】    99,消債更,357
【裁判日期】    991122
【裁判案由】    聲請更生程序
【裁判全文】
臺灣高雄地方法院民事裁定           99年度消債更字第357號
聲  請  人  乙○○
上列當事人聲請消費者債務清理事件，本院裁定如下：
    主  文
聲請人即債務人乙○○自民國九十九年十一月二十二日下午四時
起開始更生程序。
命司法事務官進行本件更生程序。
    理      由
一、聲請意旨略以：聲請人即債務人乙○○前向金融機構辦理消
    費貸款、信用卡契約等致積欠無擔保債務計新臺幣（下同）
    1,433,273 元，因無法清償債務，而於民國95年間依金融主
    管機關協調成立之中華民國銀行公會會員辦理消費金融案件
    無擔保債務協商機制，與各債權銀行達成分期還款協議，同
    意自95年7 月起，於每月10日以13,653元依各債權銀行債權
    金額比例清償各項債務至全部清償為止，惟因聲請人之小孩
    長大支出費用增加而收入沒有增加，是聲請人未依前開分期
    還款協議繼續履行，乃不可歸責於聲請人之事由所致，而聲
    請人現已不能清償債務，復未經法院裁定開始清算程序或宣
    告破產，爰依法聲請准予裁定更生等語。
二、按「債務人不能清償債務或有不能清償之虞者，得依本條例
    所定更生或清算程序，清理其債務。」，消費者債務清理條
    例第3 條定有明文。衡以消費者與金融機構間債之關係之發
    生，係依契約自由原則及相互間之信賴為基礎，此為社會經
    濟活動得以維繫及發展之重要支柱，債務人經濟窘迫，固不
    應任其自生自滅，債權人一方之利益，仍不能因之摒棄不顧
    。是債務人於協商程序中，自應本於個人實際財產及收支狀
    況，依最大誠信原則，商討解決方案。如終究不能成立協商
    ，於聲請更生或清算時，法院審酌上開條文所謂「不能清償
    或有不能清償之虞」，自宜綜衡債務人全部收支、信用及財
    產狀況，評估是否因負擔債務，而不能維持最基本之生活條
    件；所陳報之各項花費，是否確屬必要性之支出；如曾有協
    商方案，其條件是否已無法兼顧個人生活之基本需求等情，
    為其判斷之準據。
三、經查：
（一）聲請人前向各金融機構辦理消費貸款、信用卡契約等致積
      欠無擔保債務1,433,293 元，而聲請人於95年間曾依「中
      華民國銀行公會會員辦理消費金融案件無擔保債務協商機
      制」與最大債權銀行台新國際商業銀行股份有限公司( 下
      稱台新銀行) 辦理協商而與各債權人達成分期還款協議，
      同意自95年7 月起分120 期，並於每月10日以13,653元依
      各債權銀行債權金額比例清償各項債務至全部清償為止，
      而聲請人於協商成立後，自97年6 月起已毀諾未依約履行
      等情，此有財團法人金融聯合徵信中心前置協商專用債權
      人清冊及當事人綜合信用報告、台新銀行通知函等在卷可
      稽（卷第62-67 頁、第123-130 頁、第76頁），堪認上情
      屬實。
（二）聲請人陳報名下有車號為5610-GN 中華汽車1 輛，目前在
      市場擺設攤販維生，且兼職駕駛營業計程車，其97、98年
      度依年度所得申報稅後資料核計，各年之月平均收入為31
      ,074元、250 元，自陳99年度每月收入約18,000元至25,0
      00元等情，此有財產歸屬資料清單、勞工保險被保險人投
      保資料表、綜合所得稅資料清單、收入切結書等附卷可證
      （卷第23頁、第34頁、第21-22 頁、第97頁），均認屬實
      ，是應以聲請人自陳99年每月收入18,000至25,000之平均
      值即21,500元為核算其償債能力之基礎。
（三）支出部分，聲請人有3 名未成年子女黃群智、黃群証及黃
      宭將受其扶養乙節，有聲請人之戶籍謄本在卷可憑（卷第
      19-20 頁）。按直系血親相互間，互負扶養之義務，民法
      第1077條第1 項、第1114條第1 款定有明文。查，聲請人
      之長子黃群智為85年生（與前配偶吳紹綸所生）、次子黃
      群証為89年生（與前配偶吳紹綸所生）、三子黃宭將為95
      年生（與前配偶甲○○所生），均尚未成年，且近2 年均
      無財產或所得資料，有戶籍謄本、財產歸屬及綜合所得資
      料清單在卷可參（卷第19-20 頁、第24-32 頁），堪認未
      成年子女黃群智、黃群証及黃宭將確屬不能維持生活而需
      聲請人扶養；另依戶籍謄本所載，雖聲請人與該3 未成年
      子女之生母吳紹綸、甲○○已無婚姻關係，惟此不影響生
      母依法應負之扶養責任，該3 未成年子女仍應由聲請人分
      別與吳紹綸、甲○○共同分擔扶養之責，該扶養費用部分
      ，參照民法第1118、1119條規定，其負扶養義務之程度，
      亦應考量其目前身負債務之窘境，所負擔之扶養義務能力
      ，自非比一般，是本院認應以98年度綜合所得稅受扶養人
      每人免稅額82,000元計算，其每人每月扶養費用為6,833
      元【計算式：82,000÷12=6,833，元以下4 捨5 入】，另
      聲請人陳稱每月領取兒少扶助金每人2,200 元，共6,600
      元，有郵局存摺影本在卷可參（卷第60-61 頁），前述每
      人每月扶養費用扣除兒少扶助金後，每人每月負擔之扶養
      費為4,633 元【計算式：6,833 －2,200=4,633 】，則聲
      請人與前配偶吳紹綸、甲○○共同分擔結果，聲請人所需
      負擔子女扶養費用合計為6,950 元【計算式：4,633 ×3
      ÷2= 6,950】。至聲請人個人日常生活必要費用部分，審
      酌聲請人負債之現況，基於社會經濟活動之互賴及誠信，
      該日常生活所需費用，自應節制開支，不得有超越一般人
      最低生活標準之享受，否則反失衡平，本院參酌內政部社
      會司所公告歷年最低生活費一覽表，以99年度臺灣省每人
      每月最低生活費標準為9,829 元，則聲請人每月最低生活
      費除有特殊情形並有證據證明者外，自宜以此為度，始得
      認係必要支出。按上開核算標準係內政部社會司依社會救
      助法第4 條規定所制訂，權衡各區域一般人最近一年每月
      平均消費，再以該數額之百分之60計算每人每月最低生活
      費標準，業已包含日常生活各項基本花費，故聲請人另陳
      報房屋租金部分，即不得另予列計，附此敘明。
（四）綜上所述，依聲請人97年毀諾當年度所得申報稅後資料核
      計，各年之月平均收入為31,074元為核算基礎，扣除97年
      度臺灣省每人每月最低生活費標準為9,829 元，及扶養3
      名未成年子女費用部分，依97年度綜合所得稅受扶養人每
      人免稅額77,000元計算，其每人每月扶養費用為6,417 元
      【計算式：77,000÷12=6,417，元以下4 捨5 入】，則聲
      請人分別與前配偶吳紹綸、甲○○共同分擔結果，聲請人
      所需負擔子女扶養費用合計為9,626 元【計算式：6,417
      ×3 ÷2=9,626 ，元以下4 捨5 入】後，僅餘11,619元【
      計算式：31,074－9,829 －9,626 ＝11,619】，確已不足
      清償每月協商款13,653元，短期或可勉力為之，但終難以
      為繼，致不能履約，並無違常。因此，聲請人無法依協議
      繼續償還，既係因客觀收入不足所致，非因協議後故有浪
      費或其他不利償還之行為，應認已盡相當之償還誠意，實
      有不可歸責於聲請人之事由，致履行顯有重大困難。又依
      聲請人目前平均每月收入21,500元為核算基礎，扣除個人
      日常生活所需之必要費用9,829 元，及扶養3 名未成年子
      女6, 950元後，僅餘4,721 元【計算式：21,500－9,829
      －6, 950＝4,721 】，而聲請人目前負債總額為1,433,29
      3 元，以上開餘額按月攤還結果，如不計利息，約25年期
      間始能清償完畢，如加計利息負擔，其還款年限顯然更長
      ，有違消費者債務清理條例協助債務人重建更生之立法本
      意。從而，聲請人主張已不能清償債務，聲請本院准予更
      生，依所舉事證及本院調查結果，即無不合。
四、末按「法院開始更生程序之裁定，應載明其年、月、日、時
    ，並即時發生效力。」、「法院裁定開始更生或清算程序後
    ，得命司法事務官進行更生或清算程序，必要時得選任律師
    、會計師或其他適當之自然人或法人一人為監督人或管理人
    。」，消費者債務清理條例第45條第1 項、第16條第1 項分
    別定有明文。本件聲請人其目前收入及財產狀況，不能履行
    債務，依聲請人其目前收入及財產狀況，未償之債務亦屬不
    能清償，有如上述。此外，復查無聲請人有消費者債務清理
    條例第46條各款所定駁回更生聲請等事由，有本院民事紀錄
    科查詢表及臺灣高等法院被告前案紀錄表在卷可憑。且聲請
    人既非從事營業活動而屬受薪之消費者，所負無擔保或無優
    先權之債務總額亦未逾1,200 萬元。從而，聲請人聲請更生
    ，洵屬有據，應予准許，爰命司法事務官進行本件更生程序
五、依消費者債務清理條例第11條第1 項、第45條第1 項、第16
    條第1 項，裁定如主文。
中    華    民    國    99    年    11    月    22    日
                      民事庭   法  官  邱泰錄
以上正本證明與原本無異。
本裁定已於99年11月22日下午4時公告。
本件不得抗告。
中    華    民    國    99    年    11    月    22    日
                               書記官  梁竫

司法院資訊處製作；財團法人民間司法改革基金會備份。
